臺灣高等法院臺南分院刑事裁定     
                                    110年度毒抗字第919號
抗  告  人  甲○○



上列抗告人因強制戒治案件，不服臺灣雲林地方法院中華民國11
0年10月27日所為110年度毒聲字第494號裁定，提起抗告，本院
裁定如下：
    主  文
抗告駁回。
    理  由
一、原裁定意旨略以：抗告人即被告甲○○（下稱抗告人）因施用
    第一級毒品案件，經依臺灣雲林地方法院（下稱原審法院）
    110年度毒聲字第280號裁定送法務部○○○○○○○○附設勒戒處所
    觀察、勒戒後，經綜合判斷認有繼續施用毒品之傾向，有該
    所民國110年11月22日雲所衛字第11040000890號函暨所附有
    無繼續施用毒品傾向評估標準紀錄表及有無繼續施用毒品傾
    向證明書各1份在卷足佐，是檢察官聲請裁定令抗告人入戒
    治處所施以強制戒治，核無不合，應予准許，而依毒品危害
    防制條例第20條第2項規定，裁定抗告人令入戒治處所強制
    戒治，其期間為6個月以上，至無繼續強制戒治之必要為止
    ，但最長不得逾1年等語。
二、抗告意旨略以：法務部已於110年3月26日以法矯字第110060
    01760號函修正頒佈「有無繼續施用毒品傾向評估標準紀錄
    表」、「有無繼續施用毒品傾向評估說明手冊」，就觀察勒
    戒人前科紀錄與行為表現、臨床評估、社會穩定度，和各項
    靜態因子、動態因子評分為評定，抗告人就以前項前科紀錄
    認定其有繼續施用毒品傾向，顯非客觀，而在武漢肺炎疫情
    期間，矯正署勒戒收容規定，為配合疫情隔離，有所調整，
    因而有影響勒戒評估，且醫師評估顯變草率，顯難為抗告人
    信服，抗告人於未接受觀察勒戒時，已於雲林台大醫院分院
    接受藥癮治療，也無繼續施用毒品，且自行到案接受觀察勒
    戒，觀察勒戒醫師評估為有繼續施用毒品傾向，為抗告人無
    法信服。抗告人家中亦有四名子女及父母需扶養，此裁定已
    嚴重影響抗告人家人生計，（因）抗告人為家中經濟支柱。
    爰依刑事訴訟法第403條第1項規定提起抗告，請求撤銷原裁
    定更為適當合法裁定等語。
三、按觀察、勒戒後，檢察官依據勒戒處所之陳報，認受觀察、
    勒戒人有繼續施用毒品傾向者，檢察官應聲請法院裁定令入
    勒戒處所強制戒治，其期間為6個月以上，至無繼續強制戒
    治之必要為止，但最長不得逾1年，毒品危害防制條例第20
    條第2項後段定有明文。又有無繼續施用毒品傾向之評估標
    準，並非完全以受勒戒人勒戒後之結果為準，勒戒前之各種
    情況，仍應作為評估之依據，依勒戒處所評分說明手冊規定
    ，係以「前科紀錄與行為表現」、「臨床評估」及「社會穩
    定度」3項合併計算分數：㈠分數60分以上，判定為有繼續施
    用毒品傾向。㈡50分以下判定為無繼續施用毒品傾向。㈢51分
    至59分間判定者再做整體評估後決定，若判定為有繼續施用
    毒品傾向需加註理由。...而其中之「前科紀錄與行為表現
    」係依毒品犯罪相關司法紀錄、首次毒品犯罪年齡、其他犯
    罪相關紀錄、入所時尿液毒品檢驗、所內行為表現；「臨床
    評估」係物質使用行為、合法物質濫用、使用方式、使用年
    數、精神疾病共病（含反社會人格）、臨床綜合評估（含病
    識感、動機、態度、就醫意願）；「社會穩定度」則係依工
    作、家庭等，作為判斷分數之依據。因此，評斷有無施用毒
    品傾向，係一具體個案之臨床實務及相關事證等情綜合判定
    ，有其相當之專業依據及標準，且涉及專門醫學，又衡酌強
    制戒治之目的，係為協助施用毒品者戒斷毒品之心癮及身癮
    所為之一種保安處分類型，而該評估標準係適用於每一位受
    觀察、勒戒處分之人，具一致性、普遍性、客觀性，綜合判
    斷之結果，倘其評估由形式上觀察無擅斷或濫權等明顯不當
    之情事，法院宜予尊重。
四、經查：
（一）抗告人因施用第一級毒品犯行，前經原審法院以110年度
      毒聲字第280號裁定令入法務部○○○○○○○○附設勒戒處所執
      行觀察、勒戒後，依該「有無繼續施用毒品傾向評估標準
      紀錄表」記載之評分結果，認：①前科紀錄與行為表現部
      分：1.毒品犯罪相關司法紀錄「有，8筆」，每筆5分，上
      限10分計10分。2.首次毒品犯罪年齡為「21-30歲」計5分
      。3.其他犯罪相關紀錄「有，7筆」每筆2分，上限10分計
      10分。4.入所時尿液毒品檢驗為「無藥物反應」計0分，
      上開4項靜態因子合計為25分；②臨床評估部分：1-1.多種
      毒品濫用「有，種類：海洛因、安非他命」，計10分。1-
      2.合法物質濫用（菸、酒、檳榔）：「有，種類：菸」，
      計2分。1-3.使用方式：「有注射使用」，計10分。1-4.
      使用年數：「超過一年」計10分，上開4項靜態因子合計
      為32分。2.精神疾病共病（含反社會人格）經評定為「無
      」計0分、3.臨床綜合評估（含病識感、動機、態度、就
      醫意願）評定為「中度」計4分，上開2項動態因子合計為
      4分；③社會穩定度部分：1.工作為「全職工作：農」，計
      0分。2-1.家人藥物濫用：「無」，計0分。2-2.入所後家
      人是否訪視：「無」，計5分。2-3.出所後是否與家人同
      住：「是」，計0分，上開2項動態因子合計5分。以上①至
      ③部分之總分合計為66分（靜態因子共計57分，動態因子
      共計9分），已在60分以上，而綜合判斷為「有繼續施用
      毒品傾向」等情，有法務部○○○○○○○○於110年10月22日以
      雲所衛字第11040000890號函所檢送抗告人甲○○之「有無
      繼續施用毒品傾向證明書」及「有無繼續施用毒品傾向評
      估標準紀錄表」各1份在卷可稽（見110年度毒偵字第357
      號卷第39至41頁）。又上開綜合判斷之結果，係由該所具
      相關專業知識經驗之醫師，依其本職學識，為上述各項評
      估所為之綜合判斷，核與前揭勒戒處所評分說明手冊之規
      定並無不合，所為之綜合評分係依抗告人在執行觀察、勒
      戒期間之個案臨床實務及具體事證，據以判定抗告人「有
      繼續施用毒品傾向」，洵屬有據，檢察官聲請裁定令抗告
      人入戒治處所施以強制戒治，核無不合。是原審依檢察官
      聲請，參酌前揭有無繼續施用毒品傾向證明書及評估標準
      紀錄表，裁定令抗告人入戒治處所施以強制戒治，自屬適
      法。
（二）抗告人固以前詞提出抗告，然查：　　　
　　1.上開評估標準紀錄表認定抗告人有繼續施用毒品之傾向，
      其中與毒品犯罪相關之司法紀錄與其他犯罪相關紀錄，總
      計僅佔總分100分中之20分，故此評估結果，並非單純以
      抗告人之前科紀錄，作為主要之依據，尚有綜合入所時尿
      液毒品檢驗、所內行為表現、物質使用行為、合法物質濫
      用、使用方式、使用年數、精神疾病共病、臨床綜合評估
      、工作、家庭等之社會穩定度等，作為綜合判斷之結果，
      業如前述，故抗告意旨指評估結果僅以前科紀錄認定抗告
      人有繼續施用毒品傾向，顯非客觀云云，自屬無據。
　　2.在疫情期間，矯正署之勒戒收容規定，有所調整，然抗告
      人之總分合計已達66分，是縱將抗告人入所後家人是否訪
      視部分之5分予以扣除，亦仍在60分以上，故抗告意旨以
      因配合疫情隔離，而有影響勒戒評估云云，亦非有據。
　  3.又上開有無繼續施用毒品傾向證明書及評估標準紀錄表之
      評估，乃法務部○○○○○○○○附設勒戒處所相關專業知識經驗
      人士在抗告人觀察、勒戒期間，依其本職學識，於評估後
      所為之綜合判斷，乃具科學驗證所得之結論，自得憑以判
      斷抗告人有無繼續施用毒品傾向之證明，且由形式上觀察
      ，並無擅斷或濫權等明顯不當之情事，法院宜予尊重其行
      政職權之行使及專業之判斷。抗告人上開評估標準紀錄表
      均已詳細標列各項評分項目及評分標準，與前揭勒戒處所
      評分說明手冊規定並無不合，且勒戒處所之組織、人員之
      資格及執行觀察、勒戒相關程序，暨判斷施用毒品者有無
      繼續施用毒品傾向，均有相關法令嚴格規範，非可恣意而
      為。再者，上開評估標準均有評分者的具體醫師代號，表
      彰評分者為其評分結果負責。抗告人徒憑己見，質疑上開
      評估過程草率，顯非客觀云云，自無可採。
　  4.再按毒品危害防制條例所規定之觀察、勒戒、強制戒治，
      性質上為保安處分，其立法意旨在協助戒斷施用毒品者之
      身癮及心癮，以達教化與治療之目的，並防衛社會安全。
      為達上述目的，不得已於一定期間限制或拘束行為人之人
      身自由，既為法律所明文規定，當無因被告個人或家庭等
      因素，而得豁免執行。故抗告人之抗告意旨稱其前已曾在
      台大醫院雲林分院接受藥癮治療，已無繼續施用毒品，且
      是自行到案觀察勒戒，又係家中經濟支柱，須扶養子女及
      父母，此裁定嚴重影響抗告人生計等情，縱均屬實在，仍
      難作為可豁免其依法應送強制戒治之正當理由。
五、綜上，原審法院依據檢察官之聲請，依毒品危害防制條例第
    20條第2項規定，裁定抗告人令入戒治處所施以強制戒治，
    其期間為6個月以上，至無繼續強制戒治之必要為止，但最
    長不得逾1年，經核並無不合。抗告人仍執上開事由提起抗
    告，指摘原裁定不當，非有理由，應予駁回。
據上論斷，應依刑事訴訟法第412條，裁定如主文。
中　　華　　民　　國　　110 　年　　11　　月　　29　　日
                  刑事第四庭    審判長法  官  郭玫利   
                                      法  官  陳金虎   
                                      法  官  林臻嫺
以上正本證明與原本無異。
不得再抗告。
　　　　　　　　　　　　　　　　　　　書記官  楊宗倫
中　　華　　民　　國　　110 　年　　11　　月　　29　　日